臺灣高等法院刑事判決　　　　　　　　 96年度上易字第572號
上　訴　人
即　被　告　甲○○
選任辯護人　王元動律師
　　　　　　李怡欣律師
上列上訴人因侵占等案件，不服臺灣板橋地方法院95年度易字第
792號，中華民國95年12月7日第一審判決（起訴案號：臺灣板橋
地方法院檢察署95年度偵字第4265號），提起上訴，本院判決如
下：
    主  文
原判決關於甲○○部分撤銷。
甲○○無罪。
    理  由
一、公訴意旨略以：緣因楊彩鳳於民國92年5月間，為協助友人
    翁明嘯償還債務，竟夥同翁明嘯、楊雨水2人（楊彩鳳、翁
    明嘯、楊雨水3人涉犯使公務員登載不實罪部分，分別經原
    審判處楊彩鳳、翁明嘯2人各拘役50日，緩刑2年，楊雨水拘
    役50日），基於偽造文書之概括犯意聯絡，明知其等就楊彩
    鳳所有坐落臺北縣三重市○○○段1615號地號土地應有部分
    5分之1及地上建物所有權全部（門牌號碼：臺北縣三重市○
    ○○路74之1號3樓，下稱系爭房地）未有買賣關係，共謀佯
    以買賣之名義過戶供翁明嘯辦理貸款償還債務，遂委由同具
    犯意聯絡之代書林順意（林順意涉犯使公務員登載不實罪之
    部分，亦經原審處以拘役50日，緩刑2年確定）持虛偽之買
    賣契約書向台北縣三重地政事務所辦理所有權移轉登記，並
    於92年5月14日完成登記，致不知情之地政事務所承辦人員
    將上開不實事項登載於職務上所掌之建物暨土地登記簿上，
    足以生損害於地政機關對地政管理之正確性。惟翁明嘯信用
    不佳，未獲銀行核准貸款，遂承前犯意，以相同方式將上開
    房屋過戶至楊雨水之子楊喬（更名前為楊進國）之名下，
    並於92年5月23日辦理移轉登記，惟亦因信用不佳而未能順
    利辦得貸款。嗣於92年7月間，即透過楊雨水介紹同具犯意
    聯絡之被告甲○○申辦貸款，復承前犯意，以同一方式將上
    揭房屋過戶至被告名下，並由被告持地契向陽信商業銀行（
    下稱陽信商銀）順利辦得貸款。詎被告竟意圖為自己不法之
    利益，於94年8月17日擅自將楊彩鳳所交付之上揭房屋轉讓
    並登記予他人，侵占上揭房屋，因認被告涉犯刑法第214 條
    之使公務員登載不實文書罪、第335條第1項之侵占罪嫌云云
    。
二、按犯罪事實應依證據認定之，無證據不得認定其犯罪事實；
    又不能證明被告犯罪者，即應諭知無罪之判決，刑事訴訟法
    第154條第2項、第301條第1項分別定有明文。又按刑事訴訟
    上證明之資料，無論其為直接或間接證據，均須達於通常一
    般之人均不致有所懷疑，而得確信其為真實之程度，始得據
    為有罪之認定，若其關於被告是否犯罪之證明未能達此程度
    ，而有合理懷疑之存在，致使無從形成有罪之確信，根據「
    罪證有疑，利於被告」之證據法則，即不得遽為不利被告之
    認定；其以情況證據（即間接證據）斷罪時，尤須基於該證
    據在直接關係上所可證明之他項情況事實，本乎推理作用足
    以確證被告有罪，方為合法，不得徒憑主觀上之推想，將一
    般經驗上有利被告之其他合理情況逕予排除，最高法院76年
    臺上字第4986號、32年度上字67號判例意旨可資參照。
三、本件公訴人認被告涉有上開罪嫌，係以上揭事實，業據共同
    被告楊彩鳳、翁明嘯、林順意、楊雨水供述明確，且有證人
    楊喬之證詞，及卷附之台北縣三重地政豇所95年3月30日
    函文（內含土地登記申請書、買賣所有權移轉契約書、台北
    縣土地建物異動清冊、土地登記謄本）、協議書1紙、被告
    陽信商銀貸款帳戶（帳號：0000000000號）之資金往來明細
    、匯款單12紙等為據。
四、訊據上訴人即被告甲○○堅決否認有使公務員登載不實及侵
    占犯行，辯稱：伊確實有向楊喬購買系爭開房地，否則豈
    會將貸得之款項交予別人清償債務，卻由自己負擔繳納貸款
    債務之義務云云。辯護人則主張：(一)因楊雨水前於92年5 月
    13日向被告借得新台幣（下同）50萬元後，於92年7月6日向
    被告表示願出賣其子楊喬所有之系爭房地，被告便以320
    萬元之代價向楊喬購得系爭房地，並以楊雨水上揭欠款50
    萬元抵銷系爭房地之買賣價款，且於陽信商銀核撥貸款後，
    依楊雨水之指示匯款78萬8259元至楊彩鳳帳戶（用以清償系
    爭房地原向誠泰銀行之抵押貸款），再於92年7月29日匯款
    65萬元予楊雨水，又於92年7月30日提領現金68萬元交予楊
    雨水，最後再依楊雨水之指示，由被告以系爭房地之價金代
    為清償楊雨水以「蕾德童玩行」名義向花蓮中小企業銀行（
    下稱花蓮企銀）之借款50萬元，扣除上述金額後，被告再將
    所餘之價金尾款8萬1741元，給付現金予楊雨水，是被告業
    已給付全部買賣價金。(二)被告向陽信商銀申請貸款之金額原
    係230萬元至240萬元之間，直至陽信商銀於92年7月24日核
    貸前之2、3日，始知銀行核准金額為218萬元，何以楊彩鳳
    於92年7月16日簽訂協議書時，即知悉銀行正確之核貸金額
    ？且協議書第6條復記載楊彩鳳與被告就系爭房地所立之租
    約，於貸款完成後自動失效，然租約之簽訂日即92年7月24
    日係在協議書簽訂日之後，足見該協議書乃係事後編造。況
    該協議書亦無甲○○之簽名。(三)系爭房地過戶後，因楊雨水
    遲未交付系爭房地，楊雨水始於貸款核撥時，要求被告與占
    有人楊彩鳳簽立租賃契約，楊彩鳳並表示年底前即會搬離，
    故雙方訂立租賃期間自92年7月24日至同年12月24日之租賃
    契約等語。經查：
  (一)同案被告楊彩鳳、翁明嘯、林順意業於偵查及原審審理時、
    同案被告楊雨水於原審審理時供承係以買賣為原因，將系爭
    房地自楊彩鳳名下，陸續移轉登記至翁明嘯、楊喬、被告
    、徐慶辰，並有臺北縣三重地政事務所95年3月30日北縣重
    地資字第0950004260號函暨附件系爭房地之臺北縣土地建物
    異動清冊、土地登記公務用謄本、土地登記申請書、土地增
    值稅免稅證明、土地建築改良物買賣所有權移轉契約書、契
    稅繳款書、土地所有權狀、建物所有權狀、抵押權塗銷同意
    書、他項權利證明書（見偵卷第14至86頁）、楊喬與被告
    名義所簽訂之不動產買賣契約書1件（見他字卷第12至16 頁
    ）附卷可稽。再者，被告確有以系爭房地向陽信商銀申辦房
    屋抵押貸款230萬元，嗣核貸218萬元後，即由翁明嘯委由其
    妻陳月霞、楊彩鳳匯款清償上開貸款之分期付款金額乙節，
    有陽信銀行營業部95年4月21日陽信營業字第950085號函暨
    被告帳戶之陽信商業客戶帳卡歷史資料表（見偵卷第12 至
    13頁）、95年5月24日陽信營業字第950118號函暨房屋貸款
    申請書1紙、匯款收執聯2紙、代償匯款明細表1紙、放款明
    細資料查詢及列印表2紙（見原審卷第41至48頁）、陽信商
    業銀行匯款收執聯12紙（見偵卷第51至54頁）存卷可考，堪
    認同案被告楊彩鳳、翁明嘯、林順意及楊雨水等4人前開所
    述係以買賣原因陸續移轉系爭房地此部分之供詞，信屬真實
    。
  (二)同案被告楊彩鳳、翁明嘯、林順意及楊雨水雖另陳稱：楊喬
    轉讓系爭房地予甲○○之買賣契約係虛偽不實，甲○○所
    貸款項僅係為清償翁明嘯債務云云，惟此為被告否認，被告
    主張其以320萬元向楊喬購得系爭房地，買賣價金之支付
    係以楊雨水先前於92年5月13日向其借得之50萬元抵銷部分
    ，並於陽信銀行核撥貸款後，依楊雨水指示分別匯款78萬
    8259 元至楊彩鳳帳戶（用以清償系爭房地原向誠泰銀行之
    抵押貸款），再於92年7月29日匯款65萬元予楊雨水、於92
    年7月30 日提領現金68萬元交予楊雨水，之後其再以系爭房
    地之價金代為清償楊雨水以「蕾德童玩行」名義向花蓮企銀
    之借款50 萬元，再將所餘之尾款8萬1741元現金交予楊雨水
    ，此有楊雨水92年5月13日簽立之本票、台北國際商業銀行
    92年5月13 日匯款回條聯、陽信商銀客戶帳戶歷史資料表、
    楊彩鳳向誠泰銀行借款抵押權塗銷同意書、楊雨水書寫之清
    償債款明細、花蓮企銀代位清償證明書、陽信商銀92年7月
    24日匯款收執聯各1紙、花蓮企銀匯款回條10紙、交通銀行
    匯款回條1紙、陽信商銀92年7月29日匯款申請書、花蓮企銀
    北一區區域中心94年7月20日函在卷足憑（見原審卷第75、
    76頁、第80至83頁、第113至119頁、第150頁）。楊雨水亦
    不爭執有於92年5月13日向被告借款50萬元、被告代償「蕾
    德童玩行」向花蓮企銀借款之50萬元，並有指示、收受上揭
    匯款及現金（見原審卷第103頁）。雖又陳稱：伊向林壽借
    款50萬元及甲○○代償之50萬元，跟本案無關，伊並沒有主
    張上揭借款與系爭房地之買賣價金相抵銷云云。惟本院審究
    被告上揭主張系爭房地買賣價金之支付總額，共計320萬元
    ，核與被告向楊喬購買系爭房地之買賣價金相符，若非
  　實情，焉有可能完全與系爭房地之買賣價金相吻合？且楊雨
    水就其向被告借款50萬元，及被告代償之50萬元，雖主張是
    個人債務，與本案無關，然借款迄今已4年餘，楊雨水猶未
    能提供任何清償證明，參以證人楊喬於偵訊時證稱：是伊
    父親楊雨水以伊名字進行買賣，因伊父親欠甲○○錢，當初
    買這間房子的貸款又繳不出來，所以就賣給甲○○（見他字
    卷第37頁），足認被告上揭系爭房地買賣價金支付方式之主
    張，堪予採信。
  (三)證人楊喬雖嗣於原審更異其詞，證稱：楊雨水用伊名字買
    賣系爭房地，但伊不知道原因，均是楊雨水在處理云云（見
    原審卷第178至181頁）。惟證人楊喬於94年10月24日檢察
    官偵訊作證時，楊彩鳳仍係本案之告訴人，與楊雨水、翁明
    嘯、林順意等人尚未列為被告（係至95年2月13日檢察官才
    立簽呈，自動檢舉將楊彩鳳、翁明嘯、林順意、楊雨水等人
    列為被告，見偵卷第1頁），證人楊喬偵訊之證詞，顯然
    較不易匿飾及衡量其等間之利害關係，且經全程錄音及具結
    ，對照其於原審之證述，就本案系爭房地買賣之問題均含糊
    其詞，顯係附合楊彩鳳、楊雨水等人之說詞。再據證人楊喬
    於偵訊時已證稱：伊及伊父親都沒有簽協議書等語（見他
    字卷第37頁），證人楊喬既然連被告否認形式上真正之「
    協議書」一事都知情，堪認其就系爭房地買賣之相關事宜確
    實知悉。其於偵訊中證述楊雨水因積欠被告債務，而將房地
    出售予被告之情，應認屬實。至於被告雖僅與楊喬見面1
    次，且彼此間未曾聊過系爭房地之事，然系爭房地之買賣既
    均係由楊雨水出面處理，業經證人楊喬證述在卷（見原審
    卷第179頁），則被告僅向出面接洽之楊雨水詢問系爭房地
    之事，並無違交易之常情，尚難據此對被告為不利之認定。
  (四)同案被告楊彩鳳雖提出協議書為證（見發查卷第4頁），主
    張被告事前已知悉其無出賣系爭房地之真意云云。經本院細
    繹該份協議書乃載明：楊彩鳳因朋友翁明嘯在外欠有債務，
    遂向楊彩鳳借用系爭房地向銀行貸款清償債務，然因向銀行
    申貸未獲核准，乃透過楊雨水之朋友甲○○之名義向銀行貸
    款，金額218萬元整。然被告係於92年7月12日以系爭房地向
    陽信商銀申貸230萬元，此有陽信商銀房屋貸款申請書附卷
    可憑（見本院卷第33頁），直至同年7月21日陽信商銀始批
    示核准以218萬元核貸，此有陽信商銀房屋貸款授信申請書
    ／批覆書在卷可稽（見本院卷第88、89頁），顯見被告於92
    年7月21日方知核貸金額，然上開協議書簽訂日期為「92年7
    月16日」，楊彩鳳焉有可能在核准日前即知銀行核貸之確切
    金額？又該協議書第6條規定：甲（楊彩鳳）、丙（甲○○
    ）雙方因貸款需要所立之租約，於貸款完成後自動失效。依
    楊彩鳳所述，被告向銀行貸款前（即92年7月12日）即已與
    被告簽訂租約（見原審卷第183頁），亦即92年7月16日簽立
    協議書時，其已簽訂租約，然被告與楊彩鳳簽訂租賃契約之
    日期為92年7月24日，此有租賃契約書在卷可參（見原審卷
    第120頁），足徵該協議書係事後編造而得。且被告及楊雨
    水均未於該協議書中簽名，並依該協議書所載之內容，被告
    固取得系爭房地之所有權，惟不得使用系爭房地，所有權狀
    亦需由他人保管，更不得以任何方式處分系爭房地，而承前
    所述，被告既已支付楊雨水系爭房地全部價金，卻不得使用
    、處分系爭房地，又需背負銀行鉅額貸款，被告焉有可能與
    楊彩鳳簽訂如此不利於己之協議？顯有悖於常情，堪認該協
    議書之內容並非屬實。
  (五)被告主張系爭房地過戶後，因楊雨水遲未交付系爭房地，而
  　於貸款核撥時，要求被告與占有人楊彩鳳簽立租賃契約，楊
    彩鳳並表示年底前即會搬離，故雙方訂立租賃期間自92年7
    月24日至同年12月24日之租賃契約書等語。楊彩鳳固坦承有
    與被告簽立租賃契約書，惟陳稱：該份租約係因被告表示已
    經退休，要向銀行辦理貸款，需有收入證明，故於貸款前簽
    立，並無實際訂立之真意，租約上有關租賃期限的日期及金
    額是空白的云云。惟被告就系爭房地辦理貸款時，任職「蜻
    蛉實業有限公司」擔任經理（見本院卷第33頁），業經陽信
    商銀對被告之工作徵信無訛，此有陽信商銀消費金融產品徵
    信暨電話照會報告附卷可考（見本院卷第100頁）。且被告
    辦理系爭房地貸款時，該份租賃契約書尚未簽訂，亦未向陽
    信商銀提出，此業經證人即陽信商銀消金部職員吳芳蘭到庭
    證述屬實（見本院卷第80頁），亦有被告辦理貸款時簽立系
    爭房地無租賃關係之切結書、陽信商銀96年7月19日函在卷
    可憑（見本院卷第34頁、第113頁）。並觀諸該份租賃契約
    書（見原審卷第120至123頁）所載租賃期間「自92年7月24
    日起」，原誤載為「91」年後更正為「92」年，更正處上方
    並有被告及楊彩鳳用印，顯見該份租賃契約書確係在92年7
    月24日簽訂，楊彩鳳上揭所述簽訂租約係應被告要求向銀行
    提出貸款、租約上並無寫日期、係貸款前簽訂等，均與事實
    不符，無足採信。況楊彩鳳配偶張錫輝於94年2月26日簽署
    同意書（見原審卷第246頁）予被告，同意於94年3月30日遷
    離系爭房地，倘楊彩鳳與被告間就系爭房地為假買賣、無訂
    立租賃契約之真意，張錫輝豈會簽署同意書予被告，約定遷
    離日期，並將系爭房地返還予被告？益徵該租賃契約書之內
    容係屬真實，楊彩鳳確有訂立租賃契約之真意。
  (六)依該租賃契約書所載，被告與楊彩鳳固然約定每月租金為
    11600元，惟被告陳稱：伊與楊彩鳳口頭約定因每月繳納銀
  　行房屋貸款和租金數額相當，故以貸款之支付當作租金之給
  　付，楊彩鳳同意，但她屆期未搬，又怕伊告她竊佔，所以繼
  　續付貸款至93年10月，伊是嗣後才知部分貸款是翁明嘯付的
  　等語，核與楊彩鳳於原審陳稱：租賃契約的租金跟翁明嘯繳
  　的銀行貸款一樣等語相符（見原審卷第64 頁），堪認被告
  　確有與楊彩鳳以每月房屋貸款之支付當作租金支付之約定。
  　此外，並有匯款收執聯12紙存卷可參（見他字卷第51至54頁
  　），而依上開匯款收執聯之記載可知：陳月霞於92年8月26
    日匯款11520元、於92年10月3日匯款11600元、楊彩鳳於92
    年10月28日匯款11550元、於92年11月27日匯款11520元、陳
    月霞於92年12月25日、93年2月11日、93年3月5日分別匯款
    11520元、翁明嘯於93年4月9日匯款11550元、陳月霞於93年
    6月21日、93年8月2日、93年8月31日、93年10月5日分別匯
    款11520元至甲○○於陽信商銀之貸款帳戶（帳號：
    00000000000號），楊彩鳳若無租賃之真意，何需於92年10
    月、11月分別匯款2次？矧被告確有將系爭房地之租金收入
    ，納入92年、93年之所得稅申報所得，此有92年、93年綜合
    所得稅結算申報書（見本院卷第120至127頁），益徵被告上
    揭所述屬實。至部分租金雖係翁明嘯與其配偶陳月霞匯款繳
    納，惟此係楊彩鳳與翁明嘯間之約定，實際由何人匯款繳納
    ，核與被告無涉，亦無從憑此為被告不利之認定。
  (七)公訴人以同案被告楊彩鳳、林順意、翁明嘯、楊雨水均陳承
    被告就上開借名登記辦理貸款供翁明嘯清償債務之情確實知
    悉並有參與，被告亦未支付系爭房地價金云云（見他字卷第
    36頁、原審卷第213、214頁、第219頁、第223頁），認其等
    所為不利於己之陳述應屬真實，為其憑據。惟同案被告楊彩
    鳳、林順意、翁明嘯、楊雨水等人偽以買賣原因，將系爭房
    地陸續移轉所有權予翁明嘯、楊喬之犯行，事證明確，其
    等均已無可卸責，故其等於原審均坦承犯行以求法院判處緩
    刑，僅係其等訴訟策略之考量，尚難據此即謂其等對被告不
    利之陳述必然屬實。且被告僅與楊雨水係朋友關係，與楊彩
    鳳、翁明嘯、林順意等人均不相識，衡情殊無可能僅為清償
    並不相識且無交情之翁明嘯債務，在無任何擔保之情形下，
    將銀行貸得之款項全交由他人，而讓自己平白背負大筆貸款
    之債務，顯違常情。反觀楊彩鳳於偵訊陳稱：因翁明嘯向楊
    雨水借高利貸還不起，就借伊房子去貸款，翁明嘯是伊朋友
    （見他字卷第36頁），翁明嘯於偵訊陳稱：伊沒有拿到貸款
    現金，都是透過楊雨水幫伊還地下錢莊的錢（見他字卷第64
    號）、於原審陳稱：系爭房地過戶伊名下時，因伊信用不好
    ，無法辦理貸款，伊就跟楊雨水說不要貸了，但楊雨水說不
    貸不行，因是楊雨水幫忙借錢給伊（見原審卷第213頁），
    堪認楊彩鳳、翁明嘯、楊雨水就翁明嘯之債務均是利害關係
    人，楊彩鳳又是系爭房地之原所有權人，林順意則係知情並
    受其等委託辦理假買賣之所有權移轉登記，其等既共同為犯
    罪行為，休戚與共，則其等所為一致不利於被告之陳述，究
    其目的，均係為取得系爭房地之所有權，且其等所為之陳述
    ，揆諸上開說明，均與事實不符，並悖於事理常情，均殊難
    採信。
  (八)綜上諸情，被告既有實際支付系爭房地之買賣價金，並就系
    爭房地之使用與楊彩鳳訂立租賃契約，收取租金，顯見其與
    楊喬簽訂之不動產買賣契約書係屬真實，並無使公務員登
    載不實犯行，故其後被告將自己買得之系爭房地出售他人，
    亦無侵占可言。本院依上揭證據均不足以證明被告確有公訴
    人所指之犯行，復查無其他積極證據足資證明被告有上述犯
    行，應認不能證明被告犯罪。
五、原審逕以同案被告楊彩鳳、楊雨水、翁明嘯、林順意等人不
    利被告之指訴，遽以對被告論罪科刑，尚有未洽，被告上訴
    意旨，執此指摘原判決關於被告部分不當，為有理由，應予
    撤銷改判，諭知被告無罪。
據上論斷，應依刑事訴訟法第369條第1項前段、第364條、第301
條第1項，判決如主文。
本案經檢察官謝英民到庭執行職務。
中　　華　　民　　國　　96　　年　　8 　　月　　14　　日
                  刑事第二庭審判長法　官  呂丹玉
                                  法  官  王詠寰
                                  法  官  林恆吉
以上正本證明與原本無異。
不得上訴。
                                  書記官  劉文美
中　　華　　民　　國　　96　　年　　8 　　月　　14　　日
